【裁判字號】    98,上訴,2674
【裁判日期】    990414
【裁判案由】    誣告
【裁判全文】
臺灣高等法院臺中分院刑事判決        98年度上訴字第2674號
上  訴  人
即  被  告  丙○○
選任辯護人  張績寶律師
上列上訴人因誣告案件，不服臺灣臺中地方法院98年度訴字第22
48號中華民國98年11月3日第一審判決（起訴案號：臺灣臺中地
方法院檢察署97年度偵字第7239號），提起上訴，本院判決如下
：
    主  文
原判決撤銷。
丙○○犯誣告罪，處有期徒刑拾月。緩刑伍年。
    事  實
一、丙○○明知其所開立之臺中市農會帳號000000000000-0號之
    帳戶，於民國89年2月間辦理抵押借款而開立，丙○○並於
    89年2月5日，親自書立前開貸款之授信約定書、切結書，以
    及在開立前開帳戶之活期儲蓄存款印鑑卡上簽名，其上之印
    鑑亦係其所蓋用，或授權蓋用，並由甲○○之胞妹即任臺中
    市農會北區分部主任之乙○○辦理對保。竟意圖使甲○○、
    乙○○二人受刑事處分，於96年8月10日先向臺灣臺中地方
    法院檢察署提出刑事告訴狀稱：「告訴人於98年7月18日向
    地政事務所申請土地登記謄本，‥‥由土地登記資料，發現
    89年2月14日有一筆抵押權設定登記，貸款人為丙○○，抵
    押權人台中市農會，但契約日期（2月14日）告訴人已出國
    （89/2/8出境），不可能當日親自簽約，此件登記未附對保
    簽名，僅有蓋章，告訴人對此貸款並無印象。而被告甲○○
    之妹，乙○○任職台中市農會信用部，現為北區分部主任（
    原為一心分行，即貸款處），不知是否有關連？‥‥被告既
    受託保管告訴人之印鑑和土地權狀，竟趁告訴人出國，私自
    處理貸款，被告又恐有涉及刑法第210條偽造文書罪‥‥敦
    請鈞署設法保全證據並依法傳訊被告到庭，迅為偵結起訴，
    實為感德。」誣告甲○○偽造文書辦理貸款等事宜。並基於
    同一誣告之犯意，於96年12月5日向臺灣臺中地方法院檢察
    署提出刑事陳報狀稱：「告訴人於96年11月間自過去往來銀
    行取得多項新事證，可佐證之前對被告甲○○犯行之指控。
    乙○○原為關係人（證人），除‥‥外，‥‥又有台中市農
    會冒名開戶、貸款的事證，不無利用職權與被告甲○○共同
    偽造文書之嫌，故增列為被告，並將所有對被告等所提之告
    訴，分敘於後。‥‥告訴人已取得台中市農會帳戶（000-00
    0-000000）之交易明細和印鑑卡影本，所謂「貸款的對保書
    和切結書」，發現：（一）告訴人於89/2/8搭乘長榮飛曼谷
    之早班BR211，須在早上六點半前到達機場，半夜三點左右
    就必須離開台中，台中市農會不可能在當日凌晨派人拿切結
    書給告訴人簽。印鑑卡簽名式樣與告訴人簽名相似，與對保
    書、切結書可能是同日（89/2/5）由被告姐妹拿給告訴人簽
    名（經辦章為乙○○），存款開戶日為89/2/9，告訴人已出
    國，並非親自開戶。‥‥被告乙○○是台中市農會北區分部
    主任，恐已涉嫌利用職權與被告甲○○共同偽造文書開戶。
    ‥‥89年2月並無轉貸之必要性和急迫性，何必定要趁告訴
    人出國時，冒名開戶、辦理貸款？‥‥台中市農會89/2/9開
    戶‥‥告訴人並非親辦，也並未授權任何人辦理，被告甲○○和乙○○二人有共同偽造文書之嫌。」追加誣告乙○○與
    甲○○共同偽造文書辦理開戶及貸款等情事。後經臺灣臺中
    地方法院檢察署檢察官於97年3月17日以96年度偵字第19453
    號、97年度偵字第6676號對甲○○、乙○○為不起訴處分。
二、案經甲○○、乙○○訴請臺灣臺中地方法院檢察署檢察官偵
    查起訴。
    理  由
一、證據能力方面：
    按被告以外之人（包括證人、鑑定人、告訴人、被害人及共
    同被告等）於審判外之陳述雖不符刑事訴訟法第159條之1至
    之4等四條之規定，而經當事人於審判程序同意作為證據，
    法院審酌該言詞陳述或書面陳述作成時之情況，認為適當者
    ，亦得為證據；當事人、代理人或辯護人於法院調查證據時
    ，知有刑事訴訟法第159條第1項不得為證據之情形，而未於
    言詞辯論終結前聲明異議者，視為有前項之同意，同法第15
    9條之5定有明文。立法意旨在於傳聞證據未經當事人之反對
    詰問予以核實，原則上先予排除。惟若當事人已放棄反對詰
    問權，於審判程序中表明同意該等傳聞證據可作為證據；或
    於言詞辯論終結前未聲明異議，基於尊重當事人對傳聞證據
    之處分權，及證據資料愈豐富，愈有助於真實發見之理念，
    且強化言詞辯論主義，使訴訟程序得以順暢進行，上開傳聞
    證據亦均具有證據能力。本件被告以外之人於偵查中所為之
    陳述，其性質雖屬傳聞證據，惟被告及辯護人等對於該等證
    人之證據能力，均未於本院言詞辯論終結前，表示異議，依
    上開規定，本件被告以外之人於偵查中之陳述應具有證據能
    力。
二、訊據上訴人即被告丙○○（以下稱被告）矢口否認有誣告犯
    行，先後辯稱：96年12月5日裡面所寫的對保書、切結書、
    印鑑卡，並非被告乙○○提出的，是我提出的，我從來沒有
    說過那不是我簽名的，我只有說這些東西不代表開戶，告訴
    狀可以證明，授信書、對保書上的名字是我簽的，簽名的部
    分我不否認，但是不代表我有開戶，因為簽名的部分不及於
    那個部分，正確說明詳96年12月5日的狀紙，契約書、授信
    約定書等上面的名字都是我簽名的，開戶不是我開戶的，二
    月九日我人在國外，我有不在場證明，簽切結書等是我簽名
    的，但是後面的借款不是我借的，當初我是告他們我沒有開
    戶，我沒有貸款。我簽這些資料是當初他姐姐甲○○要貸款
    ，我要做擔保人，因為我之前跟甲○○是夫妻，我擔保他貸
    款，因為我借過很多次的錢，貸款要簽切結書、擔保書，後
    來又簽壹個印鑑卡，是為了要擔保以後他貸款用的，沒有想
    到簽了這個印鑑卡後，變成了我去開戶和辦理貸款。如果是
    我借錢還舊債，我就沒有話講或是借新還舊我都沒有話講，
    但是他用我的名字去借1500萬元，這個錢大部分都流入乙○○、甲○○的口袋。授信約定書內無約定我要借款多少錢，
    也無利率，也沒有我的簽名，也沒有寫還款部分，而且開戶
    的時候，我人在國外，我是2月8日出國，3月26日才回國，
    貸款要土地設定擔保，跟農會借款的1500萬元，是撥入我的
    帳戶，其中1405萬元還萬通的貸款，乙○○馬上就將這些錢
    轉出到乙○○的帳戶，我離婚的時候，93年11月11日時1500
    萬元的債權，我已經還到剩下200多萬元，最後是賣我的土
    地去還債的。公司應該沒有欠這些錢（指1405萬4607元），
    我們87年有欠，但是88年已經清償。我之前看公司的資產負
    債表記載公司沒有負債，我們歇業時公司還有800多萬元的
    資產。為何還有貸款我不知道。資料都是我簽名的，但日期
    不是我寫的，意思也與他們跟我說的不符合。乙○○告訴我
    是擔保人，是擔保的印鑑卡，不是開戶的印鑑卡，因為上面
    的字很小，我沒有看清楚。開戶的印鑑卡不是我蓋用的，印
    鑑及印鑑證明都交給甲○○保管，所有權狀也是交給他保管
    ，乙○○當時有叫我簽資料，我承認上面的簽名是我簽的沒
    錯，但是印章不是我蓋用的我也沒有表示要開戶辦理貸款，
    乙○○要我簽名我一時大意就簽了云云。惟查：
  (一)被告於96年8月10日之刑事告訴狀稱：「告訴人於98年7月18
    日向地政事務所申請土地登記謄本，‥‥由土地登記資料，
    發現89年2月14日有一筆抵押權設定登記，貸款人為丙○○
    ，抵押權人台中市農會，但契約日期（2月14日）告訴人已
    出國（89/2/8出境），不可能當日親自簽約，此件登記未附
    對保簽名，僅有蓋章，告訴人對此貸款並無印象。而被告甲○○之妹，乙○○任職台中市農會信用部，現為北區分部主
    任（原為一心分行，即貸款處），不知是否有關連？‥‥被
    告既受託保管告訴人之印鑑和土地權狀，竟趁告訴人出國，
    私自處理貸款，被告又恐有涉及刑法第210條偽造文書罪‥
    ‥敦請鈞署設法保全證據並依法傳訊被告到庭，迅為偵結起
    訴，實為感德。」（見原審卷第98至99頁）。
  (二)被告於96年12月5日之刑事陳報狀稱：「告訴人於96年11月
    間自過去往來銀行取得多項新事證，可佐證之前對被告甲○○犯行之指控。乙○○原為關係人（證人），除‥‥外，‥
    ‥又有台中市農會冒名開戶、貸款的事證，不無利用職權與
    被告甲○○共同偽造文書之嫌，故增列為被告，並將所有對
    被告等所提之告訴，分敘於後。‥‥告訴人已取得台中市農
    會帳戶（000-000-000000）之交易明細和印鑑卡影本，所謂
    「貸款的對保書和切結書」，發現：（一）告訴人於89/2/8
    搭乘長榮飛曼谷之早班BR211，須在早上六點半前到達機場
    ，半夜三點左右就必須離開台中，台中市農會不可能在當日
    凌晨派人拿切結書給告訴人簽。印鑑卡簽名式樣與告訴人簽
    名相似，與對保書、切結書可能是同日（89/2/5）由被告姐
    妹拿給告訴人簽名（經辦章為乙○○），存款開戶日為89/2
    /9，告訴人已出國，並非親自開戶。‥‥被告乙○○是台中
    市農會北區分部主任，恐已涉嫌利用職權與被告甲○○共同
    偽造文書開戶。‥‥89年2月並無轉貸之必要性和急迫性，
    何必定要趁告訴人出國時，冒名開戶、辦理貸款？‥‥台中
    市農會89/2/9開戶‥‥告訴人並非親辦，也並未授權任何人
    辦理，被告甲○○和乙○○二人有共同偽造文書之嫌。」（
    見原審卷第105至110頁）。
  (三)被告於98年1月6日偵查中，檢察官訊問96年12月5日之告訴
    狀告訴內容時，供稱：印鑑卡簽名係伊所為，但係在不知情
    之情形下所簽，印鑑係伊的，但當時係由甲○○保管等語（
    偵查卷第82頁），互相參酌以觀，被告之告訴應係指甲○○
    、乙○○二人偽造貸款開戶資料，合先敘明。
  (四)被告並不否認台中市農會89年2月9日（活期儲蓄存款  存款
    ）印鑑卡、89年2月9日約定書（對保時間：民國89年2月5日
    16時50分，對保地點：自由路四段329號3樓）、切結書（立
    切結書人〔借款人〕：丙○○）上「丙○○」之簽名，係由
    其所親簽之事實。復有印鑑卡、切結書、約定書影本各一份
    在卷可稽（見本院卷(一)第85頁，偵查卷第54、57頁）。而該
    印鑑卡書明係存款印鑑卡、切結書立切結書人旁並明確記載
    （借款人）、約定書並由被告對保後簽名，被告係屬有通常
    知識經驗之人，且其從商多年，熟嫻於與銀行之借貸行為，
    對於存款印鑑卡係作為向金融機關開戶之用，切結書、約定
    書等係作為向金融機關辦理貸款之用，自難諉為不知。
  (五)而前開臺中市農會貸款1500萬元中1405萬4607元，係用以清
    償翔儒公司向萬通商業銀行之貸款乙節，業據被告於原審準
    備程序中，及於97年6月24日提出刑事調查證據聲請狀四、
    自承在卷（見偵查卷第40頁），並有臺中市農會轉帳支出傳
    票、收入傳票、存款取款條，及跨行匯出匯款委託書等附卷
    可參（見偵查卷第66至69頁）。甲○○二人向台中市農會所
    貸得之大部分款項，均用以清償該次用以借款擔保土地之翔
    儒公司向萬通銀行之貸款，是以甲○○或乙○○均無因該次
    貸款或開戶獲得大部分利益，其二人即無犯罪之動機，佐以
    前開被告親自簽名之授信約定書、切結書，及印鑑卡，縱使
    被告並非親自辦理所有貸款程序，及在授信申請書上親自簽
    名、蓋章，仍堪認定該次貸款及開戶均在被告知情之情形下
    親自及授權為之。
  (六)被告縱因事隔已久，對相關細節已記憶模糊，惟被告於提出
    告訴前自應再三小心求證，否則任何人均可任意誣指他人犯
    罪，事後再以「記憶模糊」為由脫免誣告罪責，顯非刑法第
    169條之規範目的。故被告於96年間，明知其確有在約定書
    、切結書、印鑑卡上親自簽名，縱使不確定該約定書、切結
    書及存款印鑑卡上之印鑑是否為其所蓋用，或授權他人蓋用
    ，被告在提出偽造文書告訴之前，並非不可能先行查證，獲
    知事實真相後，再行提出告訴。而其提出之告訴狀、陳報狀
    中，敘述具體事實，明確指訴甲○○、乙○○二人犯偽造文
    書罪，其顯有捏造事實以誣告他人犯罪之故意及行為，至為
    明顯。被告所辯，顯係事後卸責之詞，不足採信。本件事證
    明確，被告犯行堪以認定。
二、核被告丙○○所為，係犯刑法第169條第1項之誣告罪。按「
    誣告為妨害國家審判權之犯罪，誣告人者雖有使人受刑事或
    懲戒處分之故意，但祇能就其誘起審判之原因令負罪責，故
    以一狀誣告數人者，祇成立一誣告罪，原判決乃依被誣告者
    人格之法益而計算罪數，自有未合」（最高法院18年上字第
    904號判例意旨參照）。本件被告雖於96年8月10日告訴狀中
    先對甲○○提出告訴，其後於96年12月5日陳報狀再次告訴
    甲○○，並列乙○○亦為被告，而為追加，其先後二次誣告
    犯行，告訴之原因事實同一，雖被害人再追加一人，且時間
    相隔近4個月，惟所侵害國家審判權則一個，應係接續犯罪
    ，僅成立單純一罪，公訴人認為係數罪併罰，尚有未妥。原
    審以被告犯罪事證明確，予以論罪科刑，固非無見。惟查原
    判決事實欄，就被告所犯誣告罪之情節，敘述尚嫌簡略；又
    由被告之告訴狀、陳報狀觀之，被告係基於積極誣告之意思
    而為，原審認係基於誣告他人犯罪之不確定故意（見原判決
    第1頁事實欄第7行、第3頁倒數第4行），亦有未洽。被告上
    訴否認犯罪，固無可取，惟原判決既有可議之處，仍屬無可
    維持，應予撤銷改判。爰審酌被告僅於73年間曾犯侵占，經
    法院判處罰金銀元3500元；81年間犯傷害罪，經法院判處拘
    役30日，易科罰金。其後即未再犯罪，有台灣高等法院被告
    前案紀錄表可按，其犯罪之動機、所生之損害、未賠償被害
    人之損害，及其智識程度、平日生活情形、與告訴人甲○○
    等人關係等一切情狀，量處如主文所示第二項之刑。末查被
    告未曾因故意犯罪受有期徒刑以上刑之宣告，有臺灣高等法
    院被告前案紀錄表在卷可稽，而被告與告訴人甲○○原為夫
    妻關係，因感情不睦，及雙方經營公司關係，而生糾葛，其
    因一時失慮，以致犯罪，其經此次教訓，當知警惕守法，應
    無再犯之虞，本院以雙方纏訟多年，如能相互體諒，減少訟
    累，或能各自再創新的人生，因認被告所宣告之刑，以暫不
    執行為適當，併予宣告緩刑五年，以啟自新。
據上論結，應依刑事訴訟法第369條第1項前段、第364條、第299
條第1項前段，刑法第169條第1項、第74條第1項第1款，判決如
主文。
本案經檢察官丁○○到庭執行職務。
中    華    民    國    99    年    4     月    14    日
            刑事第十一庭  審判長法  官  郭  同  奇
                                法  官  許  冰  芬
                                法  官  陳  慧  珊
以上正本證明與原本無異。
如不服本判決應於收受送達後十日內向本院提出上訴書狀，其未
敘述上訴之理由者，並得於提起上訴後十日內向本院補提理由書（
均須按他造當事人之人數附繕本）「切勿逕送上級法院」。
                                書記官  陳  桂  芬
中    華    民    國    99    年    4     月    14    日
附錄論罪科刑法條
刑法第169條第1項
意圖他人受刑事或懲戒處分，向該管公務員誣告者，處7年以下
有期徒刑。

司法院資訊處製作；財團法人民間司法改革基金會備份。
